<style>
body{
text-align: justify}
</style>


# Analisis Data {#dataanalysis}

Pada Chapter \@ref(dataanalysis), kita akan membahas mengenai cara melakukan analisis data pada `R`. Pada *Chapter* ini penulis akan memperkenalkan fungsi-fungsi yang ada pada `R` yang dapat membantu kita menganalisis data dan melakukan sejumlah uji statistik.

Pada *Chapter* ini kita tidak akan berfokus pada persamaan-persamaan matematika yang menjadi dasar suatu uji statistik. *Chapter* ini menitik beratkan pada bagaimana pembaca dapat melakukan sejumlah uji statistik pada `R` dan gambaran metode yang digunakan.

## Import Data {#importdata}

Kita dapat melakukan import data dalam berbagai format pada `R`. Namun, pada *sub-chapter* ini hanya akan dibahas bagaimana cara mengimport data dari file dengan format `.csv`dan `.txt`. Secara umum fungsi-fungsi yang digunakan untuk membaca data pada file dengan format tersebut adalah sebagai berikut:

```{r, eval=FALSE}
read.table(file, header = FALSE, sep = "", dec = ".",
           stringsAsFactors = default.stringsAsFactors())

read.csv(file, header = TRUE, sep = ",", dec = ".")

read.csv2(file, header = TRUE, sep = ";", dec = ",")

read.delim(file, header = TRUE, sep = "\t", dec = ".")

read.delim2(file, header = TRUE, sep = "\t", dec = ",")
```

> **Catatan:**
>
> * `file` : lokasi dan nama file yang akan dibaca diakhiri dengan format file. Secara *default* fungsi akan membaca file yang ada pada *working directory*. Untuk mengetahui lokasi *working directory*, jalankan fungsi `getwd()`. Salin file yang akan dibaca pada lokasi *working directory*.
> * `header` : nilai logik yang menunjukkan apakah baris pertama pada file yang dibaca akan dibaca sebagai nama kolom.
> * `sep` : simbol yang menujukkan pemisah antar data. Pemisah antar data dapat berupa "\",";",".", dll.
> * `dec` : simbol yang menujukkan desimal. Pemisah desimal dapat berupa "." atau ",".
> * `stringsAsFactors` : nilai logik yang menunjukkan apakah jenis data `string` akan dikonversi menjadi `factor`. 

Kelima fungsi tersebut digunakan untuk membaca data tabular atau data yang disusun kedalam format tabel. Fungsi `read.table()` merupakan bentuk umum dari keempat fungsi lainnya. Fungsi tersebut dapat digunakan untuk membaca data dalam kedua format yang telah disebutkan sebelumnya. Fungsi lainnya lebih spesifi, dimana fungsi `read.csv()` dan `read.csv2()` digunakan untuk membaca data dengan ekstensi `.csv`, sedangkan `read.delim()` dan `read.delim2()` untuk membaca data dengan ekstensi `.txt`. Berikut adalah contoh bagaimana cara membaca data dengan nama `data.csv` yang ada pada *working directory* dengan pemisah antar data berupa `;` dan tanda koma berupa `,`:

```{r, eval=FALSE}
data <- read.table(file="data.csv", sep=";", dec=",")
```

## Membaca Data Dari *Library* {#librarydata}

Untuk keperluan pendidikan atau pengujian sebuah fungsi biasanya dalam sebuah *library* disediakan dataset yang siap digunakan. `R` melalui *library* `datasets` menyediakan sejumlah data yang dapat digunakan untuk berlatih menggunakan `R`. Berikut adalah fungsi yang digunakan untuk mengecek dataset apa saja yang tersedia pada sebuah *library*:

```{r, eval=FALSE}
data(package=.packages(all.available = TRUE))
```

> **Catatan:**
>
> * `package`: nama *library* yang hendak dicek dataset yang tersedia.

Berikut adalah contoh cara melakukan pengecekan pada dataset yang tersedia pada *library* `datasets`:

```{r, eval=FALSE}
data(package="datasets")

# cek seluruh dataset dari seluruh library yg telah dimuat
data()
```

## Ringkasan Data {#summarystats}

Terdapat sejumlah fungsi yang akan pembaca sering gunakan untuk mengecek dataset yang akan pembaca analisa. Fungsi-fungsi tersebut antara lain:

* `head()`: mengecek $n$ (*default* 6) observasi teratas.
* `tail()`: mengecek $n$ (*default* 6) observasi terbawah.
* `str()`: mengecek struktur data atau jenis data pada masing-masing kolom. Jenis data yang ada pada `R` dapat berupa `num` (numerik), `int` (integer), `Factor`(factor), `date` (tanggal), dan `chr` (karakter atau string).
* `summary()`: ringkasan data.

Berikut adalah contoh penerapan fungsi-fungsi tersebut pada dataset `iris`:

```{r}
# cek 10 observasi teratas
head(iris, 10)

# cek 10 observasi terbawah
tail(iris, 10)

# cek struktur data
str(iris)

# ringkasan data
summary(iris)
```

Fungsi-fungsi lainnya yang dapat digunakan untuk melakukan analisis statistika deskriptif adalah sebagai berikut:

* `mean()` : menghitung nilai rata-rata variabel numerik.
* `sd()` : menghitung simpangan baku variabel numerik.
* `var()` : menghitung varians variabel numerik.
* `median()` : menghitung median suatu variabel numerik.
* `range()` : memperoleh nilai minimum dan maksimum suatu variabel numerik.
* `IQR()` : memperoleh nilai jarak antar kuartil.
* `quantile()` : memperoleh kuantil variabel numerik.

Berikut adalah contoh penerapan fungsi-fungsi tersebut:

```{r}
attach(airquality)

# rata-rata konsentrasi ozon
mean(Ozone, na.rm = TRUE)

# median konsentrasi ozon
median(Ozone, na.rm = TRUE)

# simpangan baku konsentrasi ozon
sd(Ozone, na.rm = TRUE)

# varians konsentrasi ozon
var(Ozone, na.rm = TRUE)

# range konsentrasi ozon
range(Ozone, na.rm = TRUE)

# IQR konsentrasi ozon
IQR(Ozone, na.rm = TRUE)

# kuartil 1, 2 dan 3 konsentrasi ozon
quantile(Ozone, probs = c(0.25, 0.5, 0.75), na.rm = TRUE)

detach(airquality)
```

## Uji Normalitas Data Tunggal {#norm}

Pada analisis statistik inferensial khususnya pada pengujian hipotesis, asumsi normalitas merupakan sesuatu yang harus terpenuhi jika prosedur uji yang digunakan merupakan prosedur uji parametrik. Terdapat dua buah cara untuk melakukan uji tersebut, antara lain:

1. Metode grafis (qq-plot, ECDF, plot densitas, histogram, dan boxplot).
2. Metode matematis (Shapiro-Wilk, Cramer-von Mises, Shapiro-Francia, Anderson-Darling, Liliefors, Pearson Chi-square, dll).

Pada *Chapter* ini, kita akan berfokus pada uji matematis karena cara pengujian dengan menggunakan metode grafis telah penulis jabarkan pada *Chapter* visualisasi data.

Metode uji normalitas yang sering digunakan pada `R` adalah metode Shapiro-Wilk. Metode ini merupakan metode uji yang memiliki power yang besar khusunya untuk ukuran sampel yang relatif kecil. Versi awal metode ini terbatas dengan jumlah sampel 3 sampai 50 sampel. Versi selanjutnya mengalami modifikasi sehingga dapat menangani sampel sampai dengan 5000 sampel bahkan lebih.

Untuk melakukan uji SHapiro-Wilk pada `R`, pembaca dapat menggunakan fungsi `shapiro.test()`. Format fungsi tersebut adalah sebagai beriku:

```{r, eval=FALSE}
shapiro.test(x)
```


> **Catatan:**
>
> * `x` : vektor numerik.

Untuk lebih memahami impelementasi fungsi tersebut pada data, berikut adalah contoh penerapan fungsi tersebut untuk menguji normalitas distribusi konsentrasi ozon pada dataset `airquality`:

```{r}
shapiro.test(airquality$Ozone)
```

Berdasarkan hasil uji diperoleh nilai p-value < 0,05, sehingga $H_0$ ditolak dan dapat disimpulkan bahwa distribusi konsentrasi ozon tidak mengikuti distribusi normal. Untuk lebih memahami prosedur pengujian normalitas distribusi suatu data pembaca dapat membaca lebih lanjut pada tautan [Environmental Data Modelin](https://environmental-data-modeling.netlify.com/tutorial/11_uji_hipotesis/#11-4-uji-asumsi-normalitas-distribusi-data).

## Uji Rata-Rata Satu dan Dua Sampel

Uji rata-rata satu sampel merupakan uji statistik untuk menguji apakah rata-rata suatu sampel berasal dari suatu populasi yang telah diketahui nilai rata-ratanya. Sedangkan uji rata-rata untuk dua populasi dilakukan untuk menguji apakah kedua selisis rata-rata populasi tersebut bernilai nol yang menujukkan bahwa kedua populasi tersebut memiliki nilai rata-rata yang sama. Uji rata-rata dua populasi dapat dilakukan untuk sampel independen (contoh: uji rata-rata performa dua buah IPAL) dan berpasangan (contoh: uji rata-rata input dan output IPAL).

Untuk melakukan uji rata-rata  pada `R` dapat digunakan fungsi `t.test()` untuk uji parametrik dan `wilcox.test()` untuk melakukan uji non-parametrik *sign rank test*. Format fungsi-fungsi tersebut adalah sebagai berikut:

```{r, eval=FALSE}
t.test(x, y = NULL,
       alternative = c("two.sided", "less", "greater"),
       mu = 0, paired = FALSE, var.equal = FALSE,
       conf.level = 0.95, ...)

wilcox.test(x, y = NULL,
            alternative = c("two.sided", "less", "greater"),
            mu = 0, paired = FALSE, conf.level = 0.95, ...)
```


> **Catatan:**
>
> * `x,y` : vektor numerik. Jika argumen `x` dan `y` diisikan maka uji hipotesis dilakukan untuk dua buah populasi.
> * `alternative`: digunakan untuk menentukan jenis uji hipotesis apakah satu sisi(“less” dan “greater”), atau dua sisi (“two.sided”).
> * `mu` : nilai rata-rata populasi atau nilai rata-rata selisih antar populasi jika dilakukan uji hipotesis terhadap dua populasi. Secara default nilainya 0.
> * `paired` : nilai logikal yang menentukan apakah uji dua populasi digunakan untuk sampel berpasangan (TRUE) atau tidak (FALSE).
> * `var.equal` : nilai logikal yang menunjukkan apakah varians kedua populasi diasumsikan sama atau berbeda.
> * `conf.level` : tingkat kepercayaan. Secara default tingkat kepercayaan yang digunakan adalah 95%.

Berikut adalah contoh penerapan fungsi tersebut untuk uji hipotesis satu dan dua populasi:

```{r}
# Uji hipotesis konsentrasi ozon = 40 ppm
# parametrik
t.test(x=airquality$Ozone, alternative = "two.sided",
       mu = 40)
# nonparametrik
wilcox.test(x=airquality$Ozone, alternative = "two.sided",
       mu = 40)

# Uji hipotesis dua populasi
dni3 <- dimnames(iris3)
ii <- data.frame(matrix(aperm(iris3, c(1,3,2)), ncol = 4,
                        dimnames = list(NULL, sub(" L.",".Length",
                                        sub(" W.",".Width", dni3[[2]])))),
    Species = gl(3, 50, labels = sub("S", "s", sub("V", "v", dni3[[3]]))))
# parametrik
t.test(x=iris$Sepal.Length, 
       y=ii$Sepal.Length)
# nonparametrik
wilcox.test(x=iris$Sepal.Length, 
       y=ii$Sepal.Length)
```

Fungsi `t.test()` akan menghasilkan output berupa nilai t uji, derajat kebebasan (df), nilai p-value, rentang estimasi nilai rata-rata berdasarkan tingkat kepercayaan yang digunakan, serta estimasi nilai rata-rata sampel. Fungsi `wilcox.test()` akan menghasilkan dua buah output yaitu nilai W dan p-value berdasarkan nilai W yang dihasilkan.

## Korelasi Antar Variabel

Pada sebuah analisa, kita sering kali tertarik untuk menganalisa hubungan atau korelasi antara satu variabel terhadap variabel lainnya. Pengamatan adanya korelasi antar variabel dapat dilakukan melalui visualisasi menggunakan *scatterplot* dan perhitungan matematis menggunakan metode Pearson untuk metode parametrik dan metode rangking Spearman dan Kendall untuk metode non-parametrik. Pada *Chapter* ini kita akan berfokus untuk melakukan uji korelasi menggunakan `R` menggunakan metode matematis.

Pada `R` uji korelasi dapat dilakukan dengan menggunakan fungsi `cor.test()`. Format fungsi tersebut adalah sebagai berikut:

```{r, eval=FALSE}
cor.test(x, y,
         alternative = c("two.sided", "less", "greater"),
         method = c("pearson", "kendall", "spearman"),
         conf.level = 0.95)
```


> **Catatan:**
>
> * `x,y` : vektor numerik.
> * `alternative`: digunakan untuk menentukan jenis uji hipotesis apakah satu sisi(“less” dan “greater”), atau dua sisi (“two.sided”).
> * `method` : metode perhitungan korelasi yang digunakan.
> * `conf.level` : tingkat kepercayaan. Secara default tingkat kepercayaan yang digunakan adalah 95%.

Berikut adalah penerapan fungsi `cor.test()` berdasarkan metode-metode yang telah disediakan pada fungsi tersebut:

```{r}
# Pearson
cor.test(x = airquality$Ozone, y = airquality$Solar.R,
         alternative = "two.sided",
         method = "pearson")

# Kendall
cor.test(x = airquality$Ozone, y = airquality$Solar.R,
         alternative = "two.sided",
         method = "kendall")

# Spearman
cor.test(x = airquality$Ozone, y = airquality$Solar.R,
         alternative = "two.sided",
         method = "spearman")
```

Berdasarkan output yang dihasilkan, metode Pearson menghasilkan output berupa nilai t uji, derajat kebebasan, nilai p-value, rentang estimasi nilai korelasi berdasarkan tingkat kepercayaan, dan estimasi nilai korelasi. Metode Kendall dan Spearman disisi lai menghasilkan  output berupa nilai z uji dan S untuk masing-masing metode serta nilai p-value berdasarkan nilai statistika uji dan estimasi koefisien korelasi.

## Analisis Varians

Pada *sub-Chapter* sebelumnya penulis telah menjelaskan uji rata-rata untuk satu sampel dan dua sampel. Pada kenyataannya dalam sebuah percobaan laboratorium, kita tidak hanya membandingkan dua buah grup sampel saja, namun beberapa grup dan sejumlah faktor. Untuk menganalisa apakah variasi perlakuan pada kelompok sampel akan memberikan hasil yang berbeda-beda pada rata-rata tiap grup atau tidak diperlukan analisis varians untuk menganilisa variasi perlakuan atau faktor pada masing-masing grup. Analisis varians dapat dilakukan baik untuk satu faktor maupun dua faktor atau lebih. Untuk melakukannya pada `R`, kita dapat menggunakan fungsi `aov()` untuk analisis varians dengan metode parametrik dan `kruskal.test()` untuk analisis varians dengan menggunakan metode nonparametrik. Berikut adalah format kedua fungsi tersebut:

```{r, eval=FALSE}
aov(formula, data = NULL)

kruskal.test(formula, data)
```


> **Catatan:**
>
> * `formula` : formula model yang digunakan. 
> * `data`: dataset yang akan digunakan.

Berikut adalah contoh penerapan kedua fungsi tersebut untuk melihat apakah terdapat beda pada rata-rata konsentrasi bulanan ozon menggunakan dataset `airquality`:

```{r}
summary(aov(Ozone~Month, airquality))

kruskal.test(Ozone~Month, airquality)
```

Berdasarkan hasil yang diperoleh diketahui bahwa rata-rata konsentrasi bulanan ozon tidak sama tiap bulannya atau minimal terdapat satu bulan dimana konsentrasi ozonnya berbeda secara signifikan dengan konsentrasi ozon pada bulan-bulan lainnya. Untuk lebih memahami terkait analisis varians pada `R` dan cara membaca output kedua fungsi tersebut, pembaca dapat membaca tulisan pada halaman situs [sthda](http://www.sthda.com/english/wiki/comparing-means-in-r).